【裁判字號】    91,訴,548
【裁判日期】    920519
【裁判案由】    誣告
【裁判全文】
臺灣新竹地方法院刑事判決                      九十一年度訴字第五四八號
    公  訴  人  臺灣新竹地方法院檢察署檢察官
    被      告  丙○○
    被      告  乙○○
    共      同
    選任辯護人  張世炎律師
右列被告因誣告案件，經檢察官提起公訴（八十九年度偵字第五０八二號），本院判
決如左：
    主      文
丙○○、乙○○均無罪。
    理      由
一、公訴意旨略以：被告丙○○及己○○係同學，並係多年好友，彼此熟識，被告乙○○則係被告丙○○之子，因被告丙○○經營農場需要資金週轉，陸續向己○○
    借款，長期間有資金週轉關係，至民國八十七年一月間，因被告丙○○無力付息
    清償本金合計新台幣（下同）二千零三萬四千元，遂於同年一月十八日寫立切結
    書，同意於八十七年十二月二十九日前，如無法自行處分其所有坐落於新竹縣湖
    口鄉○○段五六、八四地號土地、新盛段三七０地號、竹北市○○○○段一一五
    之十、一一五之十一地號土地及門牌號碼為新竹縣湖口鄉○○街八號即建號十號
    之房，以清償債務時，願無條件讓己○○處分，而被告丙○○之子被告乙○○所
    有坐落於新竹縣湖口鄉○○段八二、八五、八六地號土地及門牌為新竹縣湖口鄉
    ○○街八號一至四樓房屋，亦由被告乙○○於八十七年八月十九日書立切結書，
    同意如於八十七年十二月二十九日無法處分出賣時，將辦理登記予己○○名下，
    以清償一切債務。嗣因被告丙○○預期自己未能於上開約定日期前出賣前述不動
    產以清償債務，並擔心上述房屋被其他債務人查封，遂於八十七年十二月間，委
    請己○○及代書戊○○、丁○○先就上述土地中坐落新竹縣湖口鄉力行五六、八
    四地號、竹北市○○○○段一一五之十、一一五之十一地號土地辦理土地增值稅
    核課申報，戊○○及陳湧全則先後於八十七年十二月九日、八十七年十二月十六
    日，就上述土地，共同填寫以買賣為原因，向新竹縣稅捐稽徵處申請課土地增值
    稅，嗣於八十八年一月五日及一月十八日，持被告丙○○原所交付之不動產權狀
    、印鑑章等物，辦理繳納土地增值稅後，以被告丙○○及乙○○名義向地政機關
    申請辦理移轉登記手續，被告張富貴、乙○○明知自己已授權同意己○○辦理前
    述移轉登記手續，竟仍向地政機關聲明異議，並基於誣告之犯意聯絡，共同於八
    十八年二月二日對己○○向臺灣新竹地方法院檢察署提出偽造文書之告訴，意圖
    使己○○與碧珊二人受刑事處分，認被告丙○○、乙○○涉有刑法第一百六十九
    條第一項誣告罪嫌等語。
二、公訴人認被告丙○○、乙○○涉有前述誣告罪嫌係以下列證據為憑：
（一）、被告丙○○、乙○○在偵查中均坦承有於前開時地簽立得由告訴人己○○處
        分過戶前述不動產之切結書，嗣後並向臺灣新竹地方法院檢察署對告訴人提
        出偽造文書申告之事實。
（二）、被告丙○○、乙○○前述誣告事實，業經告訴人在偵查中指訴明確。
（三）、有被告丙○○、乙○○二人所書立之不動產處分切結書二紙在卷可稽。
（四）、依前述切結書所載及證人戊○○在偵查中之陳述，被告丙○○及乙○○與告
        訴人間，確有前述被告等所有之不動產，如未能於八十七年十二月二十九日
        前出賣清償積欠告訴人之債務時，即授權由告訴人處分、過戶（辦理移轉登
        記）約定事實之存在。
（五）、被告丙○○、乙○○在偵查中辯稱曾於八十七年九月二十一日與告訴人會算
        過利息，故前該切結書之約定失效，但就此部分被告等無法提出證據。
（六）、依證人戊○○、丁○○在前案中之陳述，被告二人所有之前述不動產確實無
        法於八十七年十二月二十九日出賣，且有被其他債權人查封之危險，將導致
        前述不動產無法順利處分、過戶，因而被告於八十七年十二月二十九日前，
        要求告訴人及代書戊○○、丁○○先行辦理土地增值稅申報核課。
（七）、告訴人向地政機關提出之移轉登記申請書之日期，均在八十八年一、二月間
        ，顯見告訴人確有依與被告等之約定於八十七年十二月二十九日後，始自行
        辦理處分之程序，可證告訴人並無被告等指訴之偽造文書犯行。
（八）、被告二人向新竹地檢署申告告訴人涉犯偽造文書案件，並經該署以八十八年
        度偵續字第九八號為不起訴處分，並經臺灣高等法院檢察署以八十九年議字
        第二二六九號駁回再議確定。
（九）、被告二人既明知已同意授權告訴人辦理前述不動產之處分程序，嗣復對告訴
        人提出偽造文書之告訴，其有誣告之主觀犯意及客觀行為甚明。
三、按犯罪事實應依證據認定之，無證據不得推定其犯罪事實；又不能證明被告犯罪
    者，應諭知無罪之判決，刑事訴訟法第一百五十四條、第三百零一條第一項分別
    定有明文。又犯罪事實之認定，應憑真實之證據，倘證據是否真實尚欠明確，自
    難以擬制推測之方法，為其判斷之基礎；而認定犯罪事實之證據係指足以認定被
    告確有犯罪行為之積極證據而言，該項證據自須適合於被告犯罪事實之認定，始
    得採為斷罪資料，最高法院五十三年臺上字第六五六號、二十九年上字第三一○
    五號判例見解可參。且刑事訴訟上證明之資料，無論其為直接或間接證據，均須
    達於通常一般之人均不致有所懷疑，而得確信其為真實之程度，始得據為有罪之
    認定，若其關於被告是否犯罪之證明未能達此程度，而有合理懷疑之存在，致使
    無從形成有罪之確信，根據「罪證有疑，利於被告」之證據法則，即不得遽為不
    利被告之認定，亦有最高法院七十六年臺上字第四九八六號判例可稽。又刑法第
    一百六十九條第一項之誣告罪，係以行為人意圖他人受刑事或懲戒處分，向該管
    公務員誣告者，始克當之。所稱「誣告」即虛構事實，進而申告而言，又所謂虛
    構事實，係指明知無此事實，而故意捏造者而言，是如若出於誤信、誤解、誤認
    或懷疑有此事實，或對其事實張大其詞，或資為其訟爭上之攻擊或防禦方法，或
    其目的在求判明是非曲直者，固均不得謂屬誣告（最高法院二十年上字第三○七
    號、四十四年臺上字第八九二號判例意旨參照），即其所申告之事實，並非完全
    出於憑空捏造，或尚非全然無因，而只以不能積極證明為虛偽，或因證據不充分
    ，致受誣告人不受追訴處罰者，亦不成立誣告罪（參照最高法院四十三年臺上字
    第二五一號判例意旨）。
四、訊據被告丙○○、乙○○雖坦承於前揭時地，書立前該切結書，交給告訴人己○○，且於發現告訴人委由代書戊○○、丁○○辦理土地增值稅核課申報後，向稅
    捐機關提出異議，並於發現告訴人委託代書辦理前述土地之所有權移轉登記時，
    向地政機關提出異議，並向新竹地檢署提起偽造文書之告訴之事實，但均否認有
    誣告之犯行，辯稱被告丙○○、乙○○並無委託告訴人或代書辦理土地增值稅核
    課申報，告訴人委由代書理土地增值稅核課申報時，尚未屆前該切結書所載之八
    十七年十二月二十九日之最後期限，被告丙○○、乙○○自無可能放棄權利，而
    同意告訴人辦理前該土地、房屋之所有權移轉登記，且於被告丙○○書立前述切
    結書後，至八十七年九月二十一日止，每月均支付告訴人利息，被告丙○○、乙○○並無虛構事實，至該切結書是否失效，係因被告丙○○、乙○○與告訴人對
    法律關係認知不同，且代書戊○○辦理前述被告乙○○所有土地及房屋之所有權
    移轉登記，確係使用被告乙○○因辦理國有土地承租事宜，而放在代書處之印章
    ，被告乙○○並無委託代書戊○○辦理所有權移轉登記事宜等語。
五、如前述說明，刑法第一百六十九條第一項之誣告罪，以行為人主觀上有意圖他人
    受刑事或懲戒處分，客觀上有向該管公務員誣告者，始克當之。所稱「誣告」即
    虛構事實，進而申告而言，又所謂虛構事實，係指明知無此事實，而故意捏造者
    而言。本院基於下列理由認被告丙○○、乙○○前述向臺灣新竹地方法院檢察署
    提起告訴之行為，不符刑法第一百六十九條第一項誣告罪之要件：
（一）、被告丙○○、乙○○於前述時地，書立切結書，表明如被告丙○○、乙○○
        屆期將未將被告丙○○、乙○○所有有前開土地及房屋處分，以清償被告丙○○積欠告訴人之債務，有該二切結書在卷可稽，且被告丙○○書立切結書
        之記載「上列土地、建物於八十七年十二月二十九日止，如由義務人（丙○○）負責出賣時，利息照算（出售任何地號利息就算至那地號），如於八十
        七年十二月二十九日止無法如期賣出時，義務人（丙○○）無條件同意權利
        （己○○）處分」（新竹地檢署八十八年度偵字第一二二一號偵查卷第五頁
        ），該切結書並無明白同意如屆期未處分即將前述房屋及土地所有權移轉給
        告訴人。其次，被告乙○○所書立之切結書上載明「上列土地（指坐落於新
        竹縣湖口鄉○○段第八二地號、第八五地號、第八六地號土地）、建物（指
        門牌號碼：湖口鄉○○街八號）於民國八十七年十二月二十九日止，如由債
        務人：義務人（乙○○）負責出賣時，利息照算，如於民國八十七年十二月
        二十九日止，無法如期出賣時，債務兼義務人（乙○○）無條件同意權利人
        （己○○）過戶，並清償一切債務，債務人要求居住至民國八十八年農曆元
        月底止遷。」除被告丙○○、乙○○所自承外，復有該二切結書附卷可稽。
（二）、被告丙○○、乙○○於民國八十八年二月二日以刑事訴訴狀，向臺灣新竹地
        方法院檢察署告訴稱：「於八十七年九月二十一日已與被告（指告訴人己○○）會算過借款本息」，所立切結書已因會算過借款本息，而失其效力，告
        訴人己○○、代書戊○○竟基於共同之犯意，盜用置放在戊○○處前揭土地
        所有權狀正本、印鑑證明正本、戶籍謄本及已蓋好印鑑章之空白表格，辦理
        所有權移轉登記；復未經同意，蓋用被告丙○○之印章，向新竹縣稅捐稽徵
        處申請被告丙○○所有前述土地之增值稅自用住宅稅率；且告訴人與戊○○
        二人明知被告乙○○並未出售前房屋給告訴人，竟將該房屋稅籍變更為告訴
        人己○○之名下，認告訴人涉有偽造文書等罪嫌，且該告訴經臺灣新竹地方
        法院檢察署於八十八年四月二十二日為不起訴處分，經被告丙○○、乙○○
        提起再議，經臺灣高等法院檢察署發回續行偵查，經臺灣新竹地方法院檢察
        署檢察官於八十九年七月十三日為不起訴處分，雖經被告丙○○、乙○○提
        起再議，經臺灣高等法院檢察署檢察官駁回再議確定，有臺灣新竹地方法院
        檢察署八十八年度偵字第一二二一號、八十八年度偵續字第九八號不起訴處
        分書、臺灣高等法院檢察署八十九年度議字第二二六九號處分書在卷可參。
（三）、告訴人己○○、代書丁○○於八十七年十二月九日，以被告丙○○之名義，
        向新竹縣稅捐稽徵處，就前揭力行段八四地號、第五六地號土地，辦理增值
        稅適用自用住宅稅率，有新竹縣稅捐稽徵處八十七年十二月九日土地現值申
        報書第八六一號、第八六二號附於該處九十一年十月十四日九一新稅財字第
        三二九三一號函在卷可稽，至就犁頭山段部分之土地則係在八十七年十二月
        十五日申報，告訴人並於八十八年一月五日、一月十八日繳納土地增值稅之
        實，亦經告訴人在偵查中陳述無訛（八十八年度偵緝字第九八號偵查卷第四
        四頁），且告訴人復於八十八年一月六日後分別委託代書陳湧全向新竹縣新
        湖地政事務所就被告丙○○所有之前述土地辦理所有權移轉登記，有新竹縣
        新湖地政事務所八十八年一月六日新湖字第一０四０號買賣案件卷附偵查卷
        可參（八十八年偵字第一二二一號偵查卷第六三頁至第七九頁）。
（四）、告訴人於八十七年十二月二十九日前委託代書辦理被告等所有前揭土地之土
        地增值稅申報，並未取得被告等之同意，告訴人雖於偵審中陳稱於九十一年
        十二月二十九日前辦理被告等所有前揭土地之土地增值稅申報，係因被告丙○○確實無法於八十七年十二月二十九日出賣該土地，且有遭債權人查封之
        危險，並將導致該土及房屋無法順利處分，故要求告訴人先行辦理增值稅申
        報核課，證人即代書戊○○、丁○○在偵查中亦與告訴人相同說法，然被告
        丙○○否認有於八十七年十二月二十九日前要求告訴人提前委請代書辦理前
        述土地增值稅之申報核課，且申報土地增值稅核課並無阻止被告丙○○其他
        債權人查封該土地之效力，況被告丙○○於八十七年十二月二十九日後，仍
        與告訴人協商還款事宜，亦經證人甲○○、辛○○、庚○○於本院調查時證
        述明確，被告丙○○如有要求告訴人提前辦理申報土地增值稅核課事宜，自
        不會再向告訴人要求協商還款事宜，是以告訴人在偵審中、證人戊○○、丁○○在偵查中關於被告丙○○要求告訴人提前辦理土地增值稅申報核課事宜
        之陳述及證述內容應非事實，自無可採，是告訴人於八十七年十二月二十九
        日前委託代書辦理被告等所有前揭土地之土地增值稅申報，並未取得被告等
        之同意。
（五）、另被告丙○○於八十七年九月二十一日與告訴人會算利息，計息至八十七年
九月二十一日，並分別簽發面額五十七萬餘元、十五萬元、三萬四千元的本
        票給告訴人之事實，業經被告丙○○供明在卷，告訴人雖否認被告丙○○有
        該會算利息之行為，然被告丙○○所書立之前開切結書，並未載其所有之前
        揭土地，應折抵其所積欠告訴人債務中之數額，亦未載明被告丙○○積欠告
        訴人之利息自八十七年一月二十五日不予計算，況依告訴人所述被告丙○○
        、乙○○所積欠之債務，除前述切結書所會算之二千零三萬四千元外，尚有
        二百餘萬元未償還，該二百餘萬元並不是利息（見告訴人九十二年三月十七
        日陳述意見狀第七頁），該二百餘萬元之款項並於九十二年三月二十八日在
        本院民事庭達成和解，有本院九十年度訴字第二六七號民事和解筆錄影本一
        紙在卷可稽，然被告丙○○、乙○○所書立之前述切結書上己載明，前述土
        地及房屋如未於期限前出賣時，或同意告訴人處分，或移轉給告訴人所有，
        由在被告乙○○所書立之切結書中並載明，以清償一切債務，既該切結書已
        載明清償一切債務，何以仍有其他債務？顯見該部分二百餘萬元，應屬利息
        ，是以被告丙○○主觀上認告訴人就其積欠之債務有計算利息，其主張有與
        告訴人會算利息，該切結書無效，雖不能證明有會算利息之情事，但其主張
        尚非無由，非虛構事實。
（六）、告訴人於八十七年十二月二十九日前委託代書辦理被告等所有前揭土地之土
        地增值稅申報，既未取得被告等之同意，告訴人該行為顯已違背被告丙○○
        、乙○○二人所書立之切結書所載明之條件，且被告丙○○主觀上認告訴人
        尚有計算借款之利息，該切結書應屬無效，是以被告丙○○、乙○○告訴主
        張所立切結書已因會算過借款本息，而失其效力，告訴人己○○、代書戊○○竟基於共同之犯意，盜用置放在戊○○處前揭土地所有權狀正本、印鑑證
        明正本、戶籍謄本及已蓋好印鑑章之空白表格，辦理所有權移轉登記；復未
        經同意，蓋用被告丙○○之印章，向新竹縣稅捐稽徵處申請被告丙○○所有
        前述土地之增值稅自用住宅稅率；且告訴人與戊○○二人明知被告乙○○並
        未出售前房屋給告訴人，竟將該房屋稅籍變更為告訴人之名下，認告訴人涉
        有偽造文書等罪嫌之行為，顯係出於誤認，而不是明知無此事實，而故意捏
        造，即其所申告之事實，並不是完全出於憑空捏造，尚非全然無因，依前開
        最高法院判例之見解，不能僅因證據不充分，致經檢察官為不起訴處分確定
        ，即認構成構成誣告之罪嫌，不能證明被告丙○○、乙○○二人涉有前述誣
        告罪，自應為無罪之判決。
據上論結，應依刑事訴訟法第三百零一條第一項判決如主文。
本案經檢察官鍾曉亞到庭執行職務。
中      華      民      國    九十二    年      五      月     十九     日
                                臺灣新竹地方法院刑事第二庭
                                            法  官  王  銘  勇
右正本證明與原本無異。
如不服本判決，應於判決送達後十日內向本院提出上訴狀( 應附繕本 )，上訴於臺灣
高等法院。
                                            書記官  鄭  敏  郎
中      華      民      國    九十二    年      五      月     十九     日


司法院資訊處製作；財團法人民間司法改革基金會備份。
